臺灣嘉義地方法院民事判決　　　　　　　94年度重訴字第80號
原　　　告　嘉義市政府
法定代理人　子○○
訴訟代理人　楊漢東律師
複 代理 人　張巧妍律師
　　　　　　丑○○
被　　　告　甲○○
訴訟代理人　乙○○○
被　　　告　丙○○原名：李文.
　　　　　　癸○
　　　　　　丁○○
　　　　　　己○○○
　　　　　　戊○○
　　　　　　辰○○即陳景揮之.
　　　　　　辛○○即陳景揮之.
　　　　　　壬○○即陳景揮之.
　　　　　　庚○○即陳景揮之.
受 告知 人　寅○○
上列九人共同
訴訟代理人　吳啟勳律師
受 告知 人　卯○○　　住臺南.
上列當事人間請求拆屋還地事件，經本院於民國九十六年四月二
十四日言詞辯論終結，判決如下：
    主  文
被告丙○○應將坐落嘉義市○○段○○段二０之二地號、同段二
０之一五地號、同段二七地號、同段二七之一地號、同段二九地
號土地上，如附表編號一即附圖標示Ａ、Ｂ所示建物拆除，將土
地返還原告。
被告甲○○應將坐落嘉義市○○段○○段二九地號土地上，如附
表編號二即附圖標示Ｃ所示建物拆除，將土地返還原告。
被告辰○○、辛○○、壬○○、庚○○應將坐落嘉義市○○段○○段二八地號、同段二九地號土地上，如附表編號三即附圖標示
Ｄ所示建物拆除，將土地返還原告。
被告己○○○、戊○○應將坐落嘉義市○○段○○段二八地號土
地上，如附表編號四即附圖標示Ｅ所示建物拆除，將土地返還原
告。
被告丁○○應將坐落嘉義市○○段○○段二八地號土地上，如附
表編號五即附圖標示Ｆ所示建物拆除，將土地返還原告。
被告癸○應將坐落嘉義市○○段○○段二八地號、同段二七之一
地號土地上，如附表編號六即附圖標示Ｇ所示建物拆除，將土地
返還原告。
本判決第一項至第六項拆除地上建物交還土地之履行期間為三個
月。
訴訟費用由被告丙○○負擔百分之二十七，被告甲○○負擔百分
之八，被告辰○○、辛○○、壬○○、庚○○連帶負擔百分之十
九，被告己○○○及戊○○負擔百分之十三，被告丁○○負擔百
分之十三，被告癸○負擔百分之二十。
本判決於原告以附表所示金額分別為被告供擔保後，得假執行；
但被告甲○○、辰○○、辛○○、壬○○、庚○○、己○○○、
戊○○、丁○○、癸○如分別以附表所示金額為原告預供擔保，
或將請求標的物提存，得免為假執行。
    事實及理由
壹、程序事項：
一、訴訟進行中原告法定代理人由陳麗貞變更為子○○，被告陳
    景揮死亡，應由被告辰○○、辛○○、壬○○、庚○○承受
    訴訟，均經聲明承受訴訟，合先敘明。
二、被告丙○○及甲○○經合法通知，未於言詞辯論期日到場，
    核無民事訴訟法第三百八十六條所列各款情形，爰依原告之
    聲請，由其一造辯論而為判決。
三、按訴狀送達後，原告不得將原訴變更或追加他訴。但請求之
    基礎事實同一、擴張或減縮應受判決事項之聲明者，不在此
    限，民事訴訟法第二百五十五條第一項第二、三款定有明文
    。本件原告依地政機關複丈測量結果，發現被告癸○之嘉義
    市○○○路三號房屋有跨越占用到系爭二七之一地號土地；
    被告辰○○等四人繼承自陳景揮之嘉義市○○○路九房屋有
    跨越占用到系爭二九地號土地；被告丙○○之嘉義市○○○
    路十一巷三號房屋有跨越占用到系爭二七之一地號土地；嘉
    義市○○街一二九號房屋有跨越占用系爭二七地號及二七之
    一地號土地，有附圖可資參照，原告就跨建土地部分追加請
    求，經核與上揭規定並無不合，應予准許。
四、按訴訟繫屬中為訴訟標的之法律關係，雖移轉於第三人，於
    訴訟無影響，民事訴訟法第二百五十四條第一項定有明文。
    所謂於訴訟無影響，係指原告或被告不因為訴訟標的之法律
    關係移轉於第三人，而影響關於為訴訟標的之法律關係之要
    件而言；又此所謂移轉，祇問有移轉事實，不問移轉之原因
    究係基於法律行為抑法律規定，且無論權利移轉或義務移轉
    或請求標的物之占有移轉，均包括在內（最高法院四十四年
    臺上字第一０三九號判例、同院八十五年臺上字第三八０號
    裁判意旨可資參照）。本件於訴訟繫屬中，分別由訴外人寅
    ○○、卯○○經由拍賣取得被告丙○○及丁○○所有房屋之
    所有權，經本院告知訴訟，均無承當訴訟之表示，依民事訴
    訟法第二百五十四條第一項規定，於訴訟無影響，原告自仍
    得本於無權占有之法律關係對為被告丙○○及丁○○請求。
    被告丁○○抗辯本件無民事訴訟法第二百五十四條第一項適
    用，系爭門牌號碼嘉義市○○○路五號房屋，業經查封拍賣
    而無處分權，不應對其請求云云，尚非可採。
貳、兩造主張及抗辯：
一、原告起訴主張：
  (一)坐落嘉義市○○段○○段二０之二地號及同段二０之一五地
    號、同段二七地號、二七之一地號、同段二八地號及同段二
    九地號等六筆土地（下稱系爭土地），其性質依都市計畫使
    用分區公道十六之公共設施用地，民國八十八年之前，部分
    土地有出租被告，為利將來開闢公共設施，八十八年以後即
    收回不再出租，但仍有被告房屋無權占用中，部分土地則自
    始未曾出租而遭無權占用，被告占用土地之房屋門牌如附表
    所示。因被告房屋占用之公道十六土地，原告已計畫開闢公
    共設施，原告並於九十三年即通知被告應拆屋還地，但被告
    一直拒絕拆遷，因事涉嘉義市都市計畫發展，原告不能再任
    由被告無權占用系爭土地而延宕都市計畫執行。
  (二)系爭房屋均為被告所有，系爭新富段四小段二八地號土地，
    係四十二年原告前身嘉義市公所向私人購買取得，同段二九
    地號土地，係四十五年嘉義市公所向臺灣省政府財政廳購入
    取得，同段二０之二地號土地係四十二年由嘉義市公所自私
    人購買取得。被告癸○及己○○○兩戶房屋雖曾有給付租金
    之收據，但於租約到期後，原告即不同意再續約，並要求被
    告返還土地。在被告未返還土地前，原告向被告收取土地使
    用補償金，係本於行政院公有財產管理法令之規定，應向無
    權占有土地之占用人收取不當得利及損害賠償性質之金額，
    該項措施係各縣市或中央行政機關均本於行政權限所訂定，
    並非原告與被告占用人間以契約約定內容，原告徵收無權占
    用土地之補償金，係本於行政院規定，並非與占用人相互間
    契約約定，兩造間無租賃關係存在。
  (三)被告癸○等人在原告通知應於九十三年十一月底搬遷後被告
    曾具狀陳情表示：「上列房屋應屬具狀人之財產，並具保有
    其所有權及地上權」等語，在本件訴訟又否認為系爭房屋所
    有人，顯非可採。依原告提出之系爭房屋稅籍登記表亦記載
    被告己○○○、戊○○、甲○○、丙○○等人取得原因為繼
    承，被告辰○○等四人之被繼承人陳景揮亦因繼承取得，被
    告有完全處分權。至於被告辯稱房屋稅籍登記表所記載系爭
    房屋面積與地政機關複丈成果圖所示房屋面積不符，應為房
    屋所有權人另行增建造成，並不因此否定被告就系爭房屋有
    所有權及處分權之事實。
  (四)系爭民生北路三、七、九號房屋均屬八十年七月以後，因道
    路拓寬始拆除原有木造房屋重建為現有之二層樓鋼鐵造房屋
    ，系爭現有房屋與四十二年原告取得系爭二八地號土地之地
    主，顯非同一所有人。縱八十年七月拓寬道路前所拆除之木
    造房屋，原告亦否認與系爭二八地號之原土地所有權人為同
    一人。如果原有木造房屋之門牌確在四十二年原告取得系爭
    土地前已存在，亦不足證明當時房屋與土地同屬一人所有，
    況無權占有他人土地之房屋亦可設戶籍門牌，系爭建物改建
    後房屋稅籍資料仍登記為被告所有，該稅籍登記係公文書，
    且係根據被告申請或承認才給予登記被告為房屋所有人，最
    高法院見解並未否認稅捐機關稅籍登記內容作為證據，被告
    等人既曾出具遞交陳情書內容表明為房屋所有人，且道路拓
    寬需修繕始能居住等語，並經承辦人員批示，與市府進行調
    解，被告空言否認不可採。
  (五)爰依民法第七百六十七條所有權法律關係，請求被告拆屋還
    地。並聲明：求為判決如主文第一至六項所示；陳明願供擔
    保請准宣告假執行。
二、被告辰○○、辛○○、壬○○、庚○○、己○○○、戊○○
    、丁○○、癸○則答辯以：
  (一)系爭門牌嘉義市○○○路三、五、七號等房屋早已存在，自
    系爭新富段四小段二０之二、二八、二九地號土地為嘉義市
    所有後，原告即於每會計年度分一、二期，先後以租金、使
    用補償金、土地補償金等名目收取上開房屋使用上開土地之
    對價。系爭房屋既有依一般租金率計算繳納使用對價予原告
    ，即令原告片面以土地補償金名目收取，於法要不得謂非租
    金。
  (二)房屋稅籍資料不能為所有權人證明，且原告檢附之房屋稅籍
    登記表所列系爭房屋面積與附圖所示施測結果不符，原告就
    被告係原始出資建造取得或繼受取得，均未舉證以實其說，
    主張難遽信。又民生北路九號房屋係被告辰○○等人之先人
    陳祈祥四十五年間向嘉義縣政府依法申請建築執照後建築，
    必有土地使用同意書，該房屋於堪用狀態下，難謂為無權占
    有。又坐落二八地號土地係於四十二年三月四日因買賣登記
    為嘉義市所有，但房屋於嘉義市取得所有前早自日據時期存
    在，則應查明上開房、地原否屬同一人所有，如地上建物為
    被告先人於嘉義市取得土地所有權前即取得所有使用，依民
    法第四百二十五條之一第一項規定，房屋與土地有租賃關係
    存在。且稅捐機關就房屋所為稅籍資料納稅義務人之記載為
    便利課稅而設，與所有權歸屬無涉，原告未舉證證明系爭房
    屋確為被告所有，請求拆屋還地無理由。
  (三)答辯聲明：原告之訴及其假執行之聲請均駁回；如受不利之
    判決請准予酌定相當之履行期間；請准供擔保後得免為假執
    行之宣告。
三、被告甲○○雖未到庭，惟據先前陳述以：已使用數十多年政
    府房地，原告無任何原因或理由要強制拆除承租人和政府契
    約地，也無任何賠償之意，希望能有補償及賠償搬遷等語置
    辯。並答辯聲明：原告之訴及假執行之聲請駁回，如受不利
    判決願供擔保請准免予假執行之宣告。
四、被告丙○○未於言詞辯論期日到場，亦未提出書狀作何聲明
    或陳述。
參、本院得心證理由：
一、系爭土地為嘉義市所有，業據原告提出土地登記謄本在卷可
    稽，原告主張坐落系爭土地上，如附圖所示建物分別由被告
    占有使用等情，業經本院至現場履勘，有勘驗筆錄，並經嘉
    義市地政事務所製有測量成果圖如附圖所示。被告癸○、丁○○、己○○○、戊○○、辰○○、辛○○、壬○○、庚○○、甲○○均不爭執，堪信為真。
二、原告主張系爭建物分別為被告所有，被告無權占用系爭土地
    ，原告本於所有權之法律關係，請求被告拆屋還地等情，為
    被告癸○、丁○○、己○○○、戊○○、辰○○、辛○○、
    壬○○、庚○○、甲○○否認，被告癸○、丁○○、己○○○、戊○○、辰○○、辛○○、壬○○、庚○○辯稱：被告
    按期繳交租金，雙方成立租賃關係，並非無權占有，且原告
    僅提出房屋稅籍資料，無法據以證明被告為房屋所有權人，
    請求拆屋還地無理由等語；被告甲○○則辯稱：原告應補貼
    或補償搬遷費用，無理由請求拆屋還地等語。則本件爭點在
    於被告是否無權占用系爭土地而應拆屋還地。經查：
  (一)原告主張系爭如附表所示建物為被告所有乙節，業據提出房
    屋稅籍資料為證，被告辰○○、辛○○、壬○○、庚○○、
    己○○○、戊○○、癸○雖抗辯原告未舉證系爭房屋確為渠
    等所有，然經本院向嘉義市稅捐稽徵處函詢結果，嘉義市○○○路三號房屋，依該處房屋稅籍登記表記載原始納稅義務
    人為被告癸○，截至目前為止無任何移轉資料，八十年七月
    因道路拓寬，將原始設籍之一層樓木造房屋拆除重建為二層
    樓鋼鐵造房屋。嘉義市○○○路七號房屋，依該處房屋稅籍
    登記表記載，原始納稅義務人為張明德、七十七年六月二日
    因繼承移轉房屋納稅義務人名義變更為被告戊○○、己○○○二人所有，八十年七月因道路拓寬，將原始設籍之一層樓
    木造房屋拆除重建為二層樓鋼鐵造房屋。嘉義市○○○路九
    號房屋，依該處房屋稅籍登記表記載，原始納稅義務人為陳
    祈祥，七十八年十二月九日因繼承移轉房屋納稅義務人名義
    變更為陳景揮所有，八十年七月因道路拓寬，將原始設籍之
    一層樓磚木造房屋拆除重建為二層樓鋼鐵造房屋等情，有該
    處九十五年九月十五日嘉市稅房字第０九五０七三三一二七
    號函文在卷可稽，參以嘉義市政府九十五年九月二十九日府
    財產字第０九五０一二六四二九號函附公有基地租金徵收底
    冊影本記載亦有被告癸○、被告丁○○贈與人即訴外人柯黃
    巧雲、己○○○及戊○○之被繼承人張明德之記載可資查核
    ，且原告提出之九十三年十一月十一日訴請聲明狀，被告等
    人向嘉義市政府請求撤銷執行搬遷之聲明狀中，載明被告為
    房屋所有權人，並有被告戊○○、癸○、丁○○、及陳祈祥
    之簽名等情以觀，堪認被告癸○等人為系爭房屋現所有權人
    。
  (二)按所有人對於無權占有其所有物者，得請求返還之；對於妨
    害其所有權者，得請求除去之，民法第七百六十七條定有明
    文。本件原告本於所有權管領權能，依上開法律規定，請求
    無權占用其所有物者，返還占用之土地，上揭被告既抗辯非
    無權占用，自應就其有何占有使用系爭土地之正當權源，負
    主張及舉證之責。被告癸○、丁○○、己○○○、戊○○抗
    辯有繳交租金成立租賃關係云云，並提出被告癸○八十三年
    及被告己○○○、戊○○八十八年嘉義市政府市有房地租金
    收入繳款書、八十九年使用補償金收入繳款書各一張為據，
    然此為原告否認，主張與被告租約於八十八年到期後即未再
    續租，徵收使用補償費係本於行政院公有財產管理法令之規
    定收取不當得利及損害賠償性質之金額，並非依契約約定收
    取等語，並提出到期前之嘉義市公有基地租賃契約影本為據
    ，參諸上開租賃契約訂有期限，上開租金收據均係之前有租
    賃關係存在時之收據，嗣後使用補償金原告主張係占用土地
    不當得利及損害賠償性質，並非基於租賃關係之土地使用收
    益對價，自難僅憑原告收取使用補償金之事實，即謂原告就
    系爭土地有出租予被告之意思，被告就兩造間有成立租賃關
    係或其合意並未舉證以實其說，又對於系爭建物於嘉義市取
    得所有前早自日據時期存在，系爭房、地原屬同一人所有等
    情，亦未提出舉證，渠等主張非無權占有云云，自不足採。
    被告甲○○對其非無權占有等情並未舉證以實其說，被告丙○○經合法通知，未於言詞辯論期日到場，亦未提出書狀爭
    執，依民事訴訟法第二百八十條第三項準用同條第一項規定
    ，應視同自認原告所主張事實。
  (三)上揭被告抗辯非無權占有等情既不可採，原告依上開規定，
    請求被告拆除如附圖所示建物將土地返還，為有理由，應予
    准許。
三、綜上所述，原告本於所有權管領權能，主張被告無權占有系
    爭土地，妨害所有權等情可採，從而，原告依民法第七百六
    十七條規定，訴請被告拆除坐落於系爭土地上如附圖所示建
    物並返還土地，為有理由，應予准許。
四、判決所命之給付，其性質非長期間不能履行，或斟酌被告之
    境況，兼顧原告之利益，法院得於判決內定相當之履行期間
    或命分期給付，民事訴訟法第三百九十六條第一項前段定有
    明文。本件被告占用系爭土地已數十年之久，欲其拆屋還地
    ，當非立即可為，惟本件自原告於九十四年八月間提起訴訟
    迄今，歷時一年十月，造成原告長久不能利用系爭土地，而
    此一情況實不宜令其長久存在，令原告喪失更大之使用利益
    ，斟酌實際情況，就本判決主文第一項至第六項之拆屋還地
    部分，爰定履行期間為三個月。
五、原告及被告癸○、丁○○、己○○○、戊○○、辰○○、辛○○、壬○○、庚○○、甲○○分別陳明願供擔保請准宣告
    假執行及免為假執行，經核無不合，爰分別酌定相當之擔保
    准許之。
六、本件為判決之基礎已臻明確，兩造其餘主張陳述核與判決結
    果無影響，爰不予逐一論述，附此敘明。
七、據上論結，本件原告之訴為有理由，依民事訴訟法第三百八
    十五條第一項前段、第七十八條、第八十五條第一項、第二
    項、第三百九十條第二項、第三百九十二條第二項，判決如
    主文。
中　　華　　民　　國　　96　　年　　5 　　月　　8 　　日
                  民事第一庭  法  官  陳端宜
上為正本係照原本作成。
如對本判決上訴，須於判決送達後20日內向本院提出上訴狀。
中　　華　　民　　國　　96　　年　　5 　　月　　8 　　日
                              書記官  陳慶時
 附表：
 ┌────┬──┬────┬──┬────┬────┬──┬──┬────┬─────┬──────┐
 │ 編號   │標示│佔用地號│標示│面積∕平│合計∕平│構造│使用│建物門牌│原告供擔保│被告預供擔保│
 │（被告）│    │        │    │方公尺  │方公尺  │    │情形│        │金額（元）│金額（元）  │
 ├────┼──┼────┼──┼────┼────┼──┼──┼────┼─────┼──────┤
 │        │    │  20-2  │Ａ1 │ 44.85  │        │    │    │        │          │            │
 │        │    ├────┼──┼────┤        │    │    │        │          │            │
 │        │    │  20-15 │Ａ2 │ 62.06  │        │鐵骨│住房│嘉義市康│新臺幣    │            │
 │        │ Ａ ├────┼──┼────┤ 109.18 │磚造│（一│樂街129 │3,940,000 │（未為免為假│
 │一      │    │  27    │Ａ3 │  1.04  │        │    │樓）│號      │          │執行之聲請）│
 │丙○○  │    ├────┼──┼────┤        │    │    │        │          │            │
 │        │    │  27-1  │Ａ4 │  1.23  │        │    │    │        │          │            │
 │        ├──┼────┼──┼────┼────┼──┼──┼────┤          │            │
 │        │    │  29    │Ｂ1 │ 68.27  │        │鐵骨│住房│嘉義市民│          │            │
 │        │ Ｂ ├────┼──┼────┤  70.40 │磚造│（一│生北路11│          │            │
 │        │    │  27-1  │Ｂ2 │  2.13  │        │    │樓）│巷3號   │          │            │
 ├────┼──┼────┼──┼────┼────┼──┼──┼────┼─────┼──────┤
 │二      │ Ｃ │  29    │    │        │  42.62 │鐵骨│住房│嘉義市民│新臺幣    │新臺幣      │
 │甲○○  │    │        │    │        │        │磚造│（一│生北路11│1,120,000 │3,370,901   │
 │        │    │        │    │        │        │    │樓）│巷4號   │          │            │
 │        │    │        │    │        │        │    │    │        │          │            │
 ├────┼──┼────┼──┼────┼────┼──┼──┼────┼─────┼──────┤
 │三      │    │  28    │Ｄ1 │ 78.23  │        │    │店鋪│嘉義市民│新臺幣    │新臺幣      │
 │辰○○  │ Ｄ ├────┼──┼────┤  84.59 │鐵骨│（一│生北路9 │2,740,000 │8,227,455   │
 │辛○○  │    │  29    │Ｄ2 │  6.36  │        │造  │、二│號      │          │            │
 │壬○○  │    │        │    │        │        │    │樓）│        │          │            │
 │庚○○  │    │        │    │        │        │    │    │        │          │            │
 │        │    │        │    │        │        │    │    │        │          │            │
 ├────┼──┼────┼──┼────┼────┼──┼──┼────┼─────┼──────┤
 │四      │    │        │    │        │        │    │店鋪│嘉義市民│新臺幣    │新臺幣      │
 │己○○○│ Ｅ │  28    │    │        │  60.0  │鐵骨│（一│生北路7 │1,970,000 │5,924,400   │
 │戊○○  │    │        │    │        │        │造  │、二│號      │          │            │
 │        │    │        │    │        │        │    │樓）│        │          │            │
 ├────┼──┼────┼──┼────┼────┼──┼──┼────┼─────┼──────┤
 │五      │    │        │    │        │        │鐵骨│店鋪│嘉義市民│新臺幣    │新臺幣      │
 │丁○○  │ Ｆ │  28    │    │        │  57.41 │造  │（一│生北路5 │1,890,000 │5,668,663   │
 │        │    │        │    │        │        │    │、二│號      │          │            │
 │        │    │        │    │        │        │    │樓）│        │          │            │
 ├────┼──┼────┼──┼────┼────┼──┼──┼────┼─────┼──────┤
 │六      │    │  28    │Ｇ1 │ 85.90  │        │鐵骨│店鋪│嘉義市民│新臺幣    │新臺幣      │
 │癸○    │ Ｇ ├────┼──┼────┤  91.44 │造  │（一│生北路3 │2,960,000 │8,880,147   │
 │        │    │  27-1  │Ｇ2 │  5.54  │        │    │、二│號      │          │            │
 │        │    │        │    │        │        │    │樓）│        │          │            │
 └────┴──┴────┴──┴────┴────┴──┴──┴────┴─────┴──────┘
